臺灣高等法院民事判決　　　　　　　　　 94年度上字第311號
上　訴　人　丁○○
　　　　　　丙○○
　　　　　　己○○
　　　　　　辛○○
　　　　　　乙○○
　　　　　　戊○○
　　　　　　壬○○
　　　　　　庚○○
共　　　同
訴訟代理人　謝裕律師
被上訴人　　甲○○
訴訟代理人　鍾周亮律師
上列當事人間拆屋還地事件，上訴人對於中華民國94年1月20日
臺灣板橋地方法院93年度訴字第1280號第一審判決提起上訴，經
本院於94年7月5日言詞辯論終結，判決如下：
    主  文
上訴駁回。
第二審訴訟費用由上訴人負擔。
    事實及理由
一、本件上訴人聲明求為判決：（一）原判決廢棄。（二）被上
    訴人在第一審之訴及假執行之聲請均駁回。
    被上訴人聲明求為判決：如主文所示。
二、被上訴人起訴主張：伊係坐落台北縣三重市○○○段菜寮小
    段495-6地號土地（下稱系爭土地）所有權共有人之一，該
    土地上建有公寓大廈一棟（下稱系爭公寓大廈），伊為系爭
    公寓大廈其中門牌號碼台北縣三重市○○○路184號5樓之所
    有權人及系爭公寓大廈共用部分所有權之共有人之一。系爭
    土地上面積50.11平方公尺之系爭公寓大廈法定空地及系爭
    公寓大廈屋頂平台共用部分之所有權為兩造及其他區分所有
    人權共有；詎上訴人丁○○、丙○○、己○○、辛○○、乙
    ○○、戊○○、壬○○竟在系爭公寓大廈之法定空地上分別
    增建如原判決附圖1所示面積35.05平方公尺之建物，上訴人
    壬○○並在系爭公寓大廈之屋頂平台搭蓋如原判決附圖2所
    示面積58.45平方公尺之建物，上訴人庚○○亦在系爭公寓
    大廈之屋頂平台搭蓋如原判決附圖3所示面積42.52平方公尺
    之建物使用。上訴人在系爭公寓大廈之法定空地及屋頂平台
    所為之增建，違反公寓大廈管理條例第8條第1項、第9條第2
    項、第3項、第15條第1項有關法定空地及屋頂平台設置目的
    及通常使用方法之規定，爰依所有權之作用及侵權行為之法
    則，求為命上訴人丁○○應將坐落系爭土地上門牌號碼台北
    縣三重市○○○路184號1樓、上訴人丙○○應將同門牌號碼
    2樓之1、上訴人己○○應將同門牌號碼3樓之1、上訴人辛○
    ○應將同門牌號碼4樓之1、上訴人乙○○應將同門牌號碼5
    樓之1、上訴人戊○○應將同門牌號碼6樓之1、上訴人壬○
    ○應將同門牌號碼7樓之1如原判決附圖1所示面積各為35.05
    平方公尺之增建部分拆除，上訴人壬○○應將同門牌號碼7
    樓之1屋頂平台上如原判決附圖2所示面積58.45平方公尺之
    建物拆除，上訴人庚○○應將同門牌號碼七樓屋頂平台上如
    原判決附圖3所示面積42.52平方公尺之建物拆除之判決。
    上訴人則以：伊等係於民國（下同）83年間向訴外人傑悅建
    設股份有限公司（下稱傑悅建設公司）購買預售之系爭公寓
    大廈，當時全體購屋者均有與該公司簽立房屋及土地預定買
    賣合約書；上開「房屋預定買賣合約書」第18條「其他約定
    事項」第6款約定：「屋頂歸頂樓所有權人管理使用（公共
    設施占有部分及因維修或裝設天線除外），B棟東北方地面
    層之空地由B棟購屋者增建使用，其他地面層之空地歸地面
    層所有人管理使用」，因全體購屋者（含被上訴人在內）均
    約定同意B棟東北方之空地即系爭公寓大廈之法定空地由B棟
    購屋者即上訴人丁○○、丙○○、己○○、辛○○、乙○○
    、戊○○、壬○○增建使用，故建商乃在取得系爭公寓大廈
    之使用執照後，在系爭公寓大廈之法定空地為增建，並一併
    出售與上訴人丁○○等人。又系爭公寓大廈7樓之1及7樓之
    屋頂平台既亦經全體區分所有權人依上開約定同意由上訴人
    壬○○及庚○○管理使用；而上訴人壬○○、庚○○在屋頂
    平台搭建建物使用，並未使用到公共設施占有部分，且未妨
    礙共有人維修或裝設天線之行為，故上訴人壬○○、庚○○
    使用系爭屋頂平台，並無侵害被上訴人及其他區分所有權人
    之情事。被上訴人既於購屋時同意系爭公寓大廈之法定空地
    及屋頂平台歸由上訴人專為管理及增建使用，嗣又訴請拆除
    建物，顯違誠信原則及權利濫用之情事云云，資為抗辯。
三、經查被上訴人主張伊係系爭土地所有權共有人之一，及系爭
    公寓大廈其中門牌號碼台北縣三重市○○○路184號5樓之所
    有權人並系爭公寓大廈共用部分所有權之共有人之一；系爭
    公寓大廈坐落系爭土地上面積50.11平方公尺之法定空地遭
    上訴人丁○○、丙○○、己○○、辛○○、乙○○、戊○○
    、壬○○增建如原判決附圖1所示面積35.05平方公尺之建物
    ，屋頂平台遭上訴人壬○○搭蓋如原判決附圖2所示面積58.
    45平方公尺之建物，上訴人庚○○搭蓋如原判決附圖3所示
    面積42.52平方公尺之建物使用之事實，業據其提出土地及
    建物登記謄本、房屋稅單、建築改良物所有權狀、台北縣使
    用執照工務局85使字第735號使用執照存根及照片為證（見
    原審重調字卷10-26頁、訴字卷88-95、99-102、116 -122、
    131-140、147-155頁，本院卷107-134頁），並經原審及本
    院赴現場勘驗明確（見原審訴字卷78-80、121-123頁，本院
    卷136-139頁），及原審囑託台北縣三重地政事務所鑑定測
    量，製有建物測量成果圖可憑（見原審訴字卷81-83、124、
    12 5頁）。又原審就系爭公寓大廈之法定空地被占用增建部
    分囑託上開地政機關實施測量時，並有台北縣政府工務局人
    員會同到場指界，有勘驗筆錄可憑（見原審訴字卷122頁）
    ，上訴人辯稱上訴人丁○○所有在系爭公寓大廈法定空地之
    增建物係自然形成之密閉空間及上訴人丁○○、丙○○、己
    ○○、辛○○、乙○○、戊○○、壬○○所有在法定空地之
    增建物面積不到35.05平方公尺云云，均不足取；另上訴人
    之增建物雖均曾遭主管建築機關為部分之拆除，惟其結構體
    均仍存在，有原審及本院之勘驗筆錄可憑，從而被上訴人所
    為之主張，堪信為真實。
四、被上訴人請求上訴人丁○○、丙○○、己○○、辛○○、乙
    ○○、戊○○、壬○○拆除在系爭公寓大廈法定空地上之增
    建物，上訴人壬○○、庚○○拆除在系爭公寓大廈之屋頂平
    台搭蓋之建物，有無理由，詳如下述：
（一）關於被上訴人請求上訴人丁○○、丙○○、己○○、辛○
      ○、乙○○、戊○○、壬○○拆除在系爭公寓大廈法定空
      地上之增建物部分：
    1.按法律行為，違反強制或禁止之規定者，無效，民法第71
      條前段定有明文。又依建築法第11條第1項前段規定：「
      本法所稱建築基地，為供建築物本身所占之地面及其所應
      留設之法定空地」。又所有權人對於無權占有或侵奪其所
      有物者，得請求返還之；對於妨害其所有權者，得請求除
      去之；各共有人對於第三人，得就共有物之全部，為本於
      所有權之請求，民法第767條、第821條分別定有明文。
    2.上訴人固抗辯被上訴人於向訴外人傑悅建設公司購買預售
      之系爭公寓大廈時，曾與訴外人傑悅建設公司簽立「房屋
      預定買賣合約書」，於上開合約書第18條「其他約定事項
      」第6款約定：B棟東北方地面層之空地即法定空地由B棟
      購屋者增建使用云云；惟法定空地依建築法第11條第1項
      前段規定，既係建築物所應留設，被上訴人與訴外人傑悅
      建設公司所為之上開約定，自屬違反強制規定而應認為無
      效。從而被上訴人本於所有權之作用請求上訴人丁○○應
      將坐落系爭土地上門牌號碼台北縣三重市○○○路184號
      1樓、上訴人丙○○應將同門牌號碼2樓之1、上訴人己○
      ○應將同門牌號碼3樓之1、上訴人辛○○應將同門牌號碼
      4樓之1、上訴人乙○○應將同門牌號碼5樓之1、上訴人戊
      ○○應同門牌號碼6樓之1、上訴人壬○○應將同門牌號碼
      7樓之1如原判決附圖1所示面積各為35.05平方公尺之增建
      部分拆除，應屬有據，亦無違反誠信原則或權利濫用之情
      事。另訴外人傑悅建設公司與購屋者所簽立上開房屋預定
      買賣合約書第18條第6款之約定，應屬無效，已如前述，
      上訴人聲請訊問證人陳豐進即當時訴外人傑悅建設公司之
      負責人用以證明上開約定係經全體購屋者簽立同意云云，
      即無調查之必要；又上開法定空地上之增建物，既係在系
      爭公寓大廈取得使用執照後始為增建，則拆除上開增建物
      自不影響系爭公寓大廈之結構安全，縱有影響，亦屬上訴
      人丙○○等增建物之所有人在拆除增建物時，應盡維護系
      爭公寓大廈結構安全義務之問題，並無鑑定上開拆除行為
      有無影響系爭公寓大廈結構安全之必要。附此敘明。
（二）關於被上訴人請求上訴人壬○○、庚○○拆除在系爭公寓
      大廈之屋頂平台搭蓋之建物部分：
    1.按依公寓大廈管理條例第3條第4款規定：「共用部分：指
      公寓大廈專有部分以外之其他部分及不屬專有之附屬建築
      物，而供共同使用者」。又依同條例第9條第2項、第3項
      規定，住戶對共用部分之使用應依其設置目的及通常使用
      方法為之；前項但書所約定事項，不得違反本條例、區域
      計畫法、都市計畫法及建築法令之規定。又住戶應依使用
      執照所載用途及規約使用專有部分、約定專用部分，不得
      擅自變更，同條例第15條第1項亦定有明文。
    2.經查系爭公寓大廈之使用執照，並未許可在屋頂平台增建
      建物，而上訴人所提出系爭公寓大廈之購屋者與訴外人傑
      悅建設公司所簽立之房屋預定買賣合約書第18條第6款亦
      僅係約定：屋頂除公共設施占有部分及因維修或裝設天線
      外，歸頂樓所有權人管理使用；並無同意頂樓所有權人增
      建建物使用之約定；況未經主管建築機關之審查許可，亦
      不得擅自建造建築物（參照建築法第25條規定），故上訴
      人壬○○、庚○○在系爭公寓大廈之頂樓搭建建物自屬不
      合法，並侵害被上訴人對於系爭公寓大廈共用部分之共有
      權。從而被上訴人本於所有權之作用請求上訴人壬○○、
      庚○○拆除在系爭公寓大廈之屋頂平台搭蓋之建物，亦屬
      有據。
五、綜上所述，被上訴人本於所有權之作用，請求上訴人丁○○
    應將坐落系爭土地上門牌號碼台北縣三重市○○○路184號1
    樓、上訴人丙○○應將同門牌號碼2樓之1、上訴人己○○應
    將同門牌號碼3樓之1、上訴人辛○○應將同門牌號碼4樓之1
    、上訴人乙○○應將同門牌號碼5樓之1、上訴人戊○○應將
    同門牌號碼6樓之1、上訴人壬○○應將同門牌號碼7樓之1如
    原判決附圖1所示面積各為35.05平方公尺之增建部分拆除，
    上訴人壬○○應將同門牌號碼7樓之1屋頂平台上如原判決附
    圖2所示面積58.45平方公尺之建物拆除，上訴人庚○○應將
    同門牌號碼七樓屋頂平台上如原判決附圖3所示面積42.52平
    方公尺之建物拆除，為有理由，應予准許。原審所為上訴人
    敗訴判決，並無不合，上訴論旨指摘原判決此不當，求予廢
    棄改判，為無理由。
六、至兩造其餘之攻擊或防禦方法及未經援用之證據，經本院斟
    酌後，認為均不足以影響本判決之結果，自無逐一詳予論駁
    之必要。併此敘明。
七、據上論結，本件上訴為無理由，依民事訴訟法第第449條第1
    項、第78條、第85條第1項前段，判決如主文。
中　　華　　民　　國　　94　　年　　7　　月　　19　　日
　　　　　　　　　民事第九庭   審判長法　官 吳景源
　　　　　　　　　　　　　　　       法　官 連正義
　　　　　　　　　　　　　　　       法　官 鄭威莉
正本係照原本作成。
如不服本判決，應於收受送達後20日內向本院提出上訴書狀，其
未表明上訴理由者，應於提出上訴後20日內向本院補提理由書狀
（均須按他造當事人之人數附繕本）上訴時應提出委任律師或具
有律師資格之人之委任狀；委任有律師資格者，另應附具律師資
格證書及釋明委任人與受任人有民事訴訟法第466條之一第一項
但書或第二項（詳附註）所定關係之釋明文書影本。
中　　華　　民　　國　　94　　年　　7 　　月　　20　　日
　　　　　　　　　　　　　　　　　　 書記官 吳瑞英
附註：
民事訴訟法第四百六十六條之一（第一項、第二項）：
對於第二審判決上訴，上訴人應委任律師為訴訟代理人。但上訴
人或其他法定代理人具有律師資格者，不在此限。
上訴人之配偶、三親等內之血親、二親等內之姻親，或上訴人為
法人、中央或地方機關時，其所屬專任人員具有律師資格並經法
院認為適當者，亦得為第三審訴訟代理人。
